臺灣屏東地方法院刑事判決　　　　　　　　　　　　　九十一年度訴字第六五號
　　公　訴　人　臺灣屏東地方法院檢察署檢察官
　　被　　　告　甲○○
　　選任辯護人　葉銘進
右列被告因偽造文書等案件，經檢察官提起公訴（九十一年度偵字第二七八○號），
本院判決如左：
    主  文
甲○○連續行使偽造公文書，足以生損害於公眾及他人，處有期徒刑壹年貳月。「漁
順發一號」之機漁船（含船員）進出港檢查表上如附表所示之偽造署押及偽造印文均
沒收。
    事  實
一、甲○○為「漁順發一號」漁船（編號：ＣＴ二─四○二四號）之所有人兼船長，
    明知如欲出海至東港鎮附近海域捕漁時，依規定須持自備之「機漁船（含船員）
    進出港檢查表」（即報關簿、外關簿）向行政院海岸巡防署第六一大隊第六一三
    中隊所屬之東港安檢所申報，經該安檢所人員檢查許可後，方得進出該漁港，其
    後並得依據漁船出港捕漁所使用之時數，向各漁船加油站申購受政府補助之漁業
    動力優惠用油。而東港安檢所檢查人員如准許漁民之申報時，除會依其職務在該
    漁民所自備之「機漁船（含船員）進出港檢查表」上核簽（蓋）進出港口時間、
    所進出之海域、船員人數並簽章外，亦會在安檢所自存之「進出港登記簿」（即
    內關簿）上登載進出港口之漁船名稱、編號、船上人數、進出港口之日期及檢查
    人員之簽名，以達確實管核漁船進出港口之目的。詎甲○○明知其並未於後述(一)
    、(二)、(三)、(四)各項所列時間進出漁港，竟為取得多量之漁業動力優惠用油，而基
    於行使偽造公文書及意圖為自己不法所有之概括犯意，先於某不詳時間，在屏東
    縣東港鎮某夜市內，委由不知情之刻印業者偽刻「轉輪式日期時分章」、「出東
    港近海  東港安檢所」小方章、「東港安檢所」小方章及「東港安檢所進出」小
    方章後，再於後列所示之時間、地點，連續偽造「李明皇」、「林欣河」、「錢
    宏吉」、「林明志」、「黃建明」、「郭柏佳」、「王鐘儀」、「劉希盛」、「
    陳冠迪」、「謝孝智」、「鍾玉堂」等執行安檢勤務人員之簽名於「機漁船（含
    船員）進出港檢查表」上（即外關簿），並蓋用前述偽刻之印章而偽造印文於前
    述檢查表，偽造其漁船曾進出東港安檢所之檢查紀錄後，再據以向東港鎮內之滿
    豐加油站購買漁業動力優惠用油，而連續行使偽造公文書，致使不知情之加油站
    人員陷於錯誤而依優惠價格出售五萬七千五百四十公升（即五十七點五四公秉）
    之柴油予甲○○。按當時中國石油股份有限公司之甲種漁船用油牌價為每公秉新
    臺幣（下同）七千三百四十五元，而行政院農業委員會漁業署補貼加油站業者每
    公秉二千零五十七元，因而獲得價差之不法利益，總計為十一萬八千三百六十元
    ，足以生損害於「李明皇」、「林欣河」、「錢宏吉」、「林明志」、「黃建明
    」、「郭柏佳」、「王鐘儀」、「劉希盛」、「陳冠迪」、「謝孝智」、「鍾玉
    堂」等人及公庫。甲○○連續行使偽造進出港檢查紀錄並詐購漁業動力優惠用油
    情形如左：
    (一)民國九十一年一月十一日某時，在不詳處所，連續偽造東港安檢所檢查人員「
      錢宏吉」、「林明志」、「林欣河」、「謝明雄」等人之簽名於機漁船進出港
      檢查表上，並蓋用偽刻之「轉輪式日期時分章」、「出東港近海  東港安檢所
      」小方章及「東港安檢所」小方章，偽造成公務員職務上所製作有關該漁船於
      同年一月七日三時出東港漁港、同年一月九日二十時十分入港、同年一月十日
    三時二十分再出港、同年一月十一日十七時十分再入港之檢查紀錄公文書，足
      生損害於錢宏吉、林明志、林欣河、謝明雄等人及行政院海岸巡防署對漁船進
      出港口管理之正確性。甲○○並於同年一月十一日某時，持上開檢查表前往滿
      豐漁船加油站購油，使不知情之加油站人員陷於錯誤，而出售漁業動力優惠用
      油八千二百四十公升予甲○○（如附表編號一）。
    (二)同年二月八日某時，在不詳處所，連續偽造「錢宏吉」、「李明皇」、「郭柏
      佳」、「陳冠迪」、「黃建明」、「王鐘儀」、「劉希聖」、「黃建明」等人
      之簽名於機漁船進出港檢查表上，並蓋用偽刻之「轉輪式日期時分章」、「出
      東港近海  東港安檢所」小方章、「東港安檢所」小方章及「東港安檢所進出
      」小方章，偽造成公務員職務上所製作有關該漁船於同年一月三十日三時三十
      分出東港漁港、同年一月三十一日二十時十分入港；同年二月一日三時四十分
      再出港、同年二月三日十九時二十分再入港；同年二月四日四時十分出港、同
      年二月五日十八時四十分入港；同年二月六日五時四十分出港、同年二月八日
      十五時四十分入港之檢查紀錄公文書，足生損害於錢宏吉、李明皇、郭柏佳、
      陳冠迪、黃建明、王鐘儀、劉希聖等人及行政院海岸巡防署對漁船進出港口管
      理之正確性。甲○○並於同日某時持上開檢查表前往滿豐漁船加油站購油，使
      不知情之加油站人員陷於錯誤，而出售漁業動力優惠用油一萬六千公升予甲○
      ○（如附表編號二）。
    (三)同年二月十九日某時，在不詳處所，連續偽造「黃建明」、「錢宏吉」、「李
      明皇」、「郭柏佳」等人之簽名於機漁船進出港檢查表上，並蓋用偽刻之「轉
      輪式日期時分章」、「出東港近海  東港安檢所」小方章及「東港安檢所」小
      方章，偽造成公務員職務上所製作有關該漁船於同年二月九日三時二十分出東
      港漁港、同年二月十一日十八時四十分入港；同年二月十五日三時十分再出港
      、同年二月十九日十八時再入港之檢查紀錄公文書，足生損害於黃建明、錢宏
      吉、李明皇、郭柏佳等人及行政院海岸巡防署對漁船進出港口管理之正確性。
      甲○○並於同年二月十九日某時，持上開紀錄前往滿豐漁船加油站購油，使不
      知情之加油站人員陷於錯誤，而出售漁業動力優惠用油一萬三千九百公升予甲
      ○○（如附表編號三）。
    (四)同年三月二日某時，在不詳處所，連續偽造「謝孝智」、「劉希盛」等人之簽
      名於機漁船進出港檢查表上，並蓋用偽刻之「轉輪式日期時分章」、「出東港
      近海  東港安檢所」小方章及「東港安檢所」小方章，偽造成公務員職務上所
      製作有關該漁船於同年二月二十八日二時五十分出東港漁港、同年三月二日九
      時二十分入港之檢查紀錄公文書，足生損害於謝孝智、劉希盛二人及行政院海
      岸巡防署對漁船進出港口管理之正確性。甲○○並於同年三月二日某時，持上
      開檢查表前往滿豐漁船加油站購油，使不知情之加油站人員陷於錯誤，而出售
      漁業動力優惠用油三千四百公升予甲○○（如附表編號四）。
    (五)同年三月十二日某時，在不詳處所，連續偽造「李明皇」、「黃建明」、「林
      欣河」及「鍾玉堂」之簽名於機漁船進出港檢查表上，並蓋用自行偽刻之「轉
      輪式日期時分章」、「出東港近海  東港安檢所」小方章及「東港安檢所」小
      方章，偽造成公務員職務上所製作有關該漁船於同年三月三日三時十分出東港
      鎮漁港、同年三月七日十九時三十分入港；同年三月八日五時再出港、同年三
      月十二日十一時二十分再入港之檢查紀錄公文書，足生損害於李明皇、黃建明
      、林欣河及鍾玉堂等人及行政院海岸巡防署對漁船進出港口管理之正確性。甲
      ○○並於同年三月十二日某時，持上開紀錄前往滿豐漁船加油站購油，使不知
      情之加油站人員陷於錯誤，而出售漁業動力優惠用油一萬六千公升予甲○○（
      如附表編號五）。嗣為海岸巡防署人員於九十一年五月八日上午十時許，循線
      查獲上情。
二、案經行政院海岸巡署移送台灣屏東地方法院檢察署檢察官偵查起訴。
    理  由
一、訊據被告甲○○對右揭事實坦承不諱，核與證人林欣河、李明皇二人證述之情節
    相符，且有台灣省動力漁船登記卡片、機漁船進出港檢查表、漁順發一號船主船
    員姓名表、補充漁船油申請書、配油紀錄卡、東港安檢站進出港登記簿等影本附
    卷供憑。又被告依偽造不實之資料所申購之漁業動力優惠用油為五十七點五四公
    秉（即五萬七千五百四十公升），而當時中油公司之甲種漁用油牌價為每公秉七
    千三百四十五元，政府補貼加油站業者每公秉二千零五十七元，政府因被告之行
    為所受損失合計為十一萬八千三百六十元等情，有行政院農業委員會漁業署九十
    一年十月九日漁二字第○九一一二二七一四四號函附卷可考。本件事證明確，被
    告犯行堪予認定。
二、按稱公文書者，謂公務員職務上製作之文書；稱公務員者，謂依法令從事於公務
    之人員，刑法第十條第三項、第二項分別定有明文。被告甲○○在「機漁船（含
    船員）進出港檢查表」上所偽造之進出港檢查紀錄，均為在東港安檢所內依法令
    執行進出港船舶安全檢查公務之人員本於職權所應製作，是該等檢查紀錄乃屬刑
    法上所謂之公文書。被告甲○○在前揭「機漁船（含船員）進出港檢查表」上偽
    造如附表所示之人員簽名，進而偽造其漁船曾進出東港安檢所之檢查紀錄後，持
    之向漁船加油站購油，使漁船加油站之加油人員陷於錯誤，而出售受政府補貼之
    優惠價格漁業動力用油予被告，核其所為係犯刑法第二百十六條、第二百十一條
    之行使偽造公文書罪及同法第三百三十九條第二項之詐欺得利罪。公訴人雖認被
    告詐購油品之行為係犯刑法第三百三十九條第一項之詐欺取財罪，然被告等確有
    付款以購買上述漁船用油，僅係施用詐術使加油站人員陷於錯誤，而以受政府補
    助之優惠價格購得（按：依漁業動力用油優惠油價標準第四條第二項規定：「前
    項補貼金額，於漁船船主購買漁業動力用油時，由油品公司按油牌價先予扣除後
    ，再由行政院農業委員會編列預算，無息歸付油品公司。」），故其詐欺所得應
    係該油品之市場牌價與漁民優惠購油價格間價差之不法利益，並非所購得之油品
    ，公訴人未斟酌及此，而認被告係犯刑法第三百三十九條第一項之詐欺取財罪，
    即有未洽，惟其基本事實同一，本院應予審理，並變更其起訴法條。又被告在公
    文書上偽造安檢人員之署押及利用不知情之刻印業者偽造「出東港近海  東港安
    檢所」小方章、「東港安檢所」小方章及「東港安檢所進出」小方章，並持以蓋
    用而偽造印文於前述公文書上之行為為偽造公文書之階段行為，而其偽造公文書
    之低度行為又為行使偽造公文書之高度行為所吸收，均不另論罪。被告先後數行
    為，時間緊接，所犯罪名相同，顯係出於概括犯意反覆為之，為連續犯，爰依刑
    法第五十六條之規定以一罪論，並加重其刑。又被告所犯行使偽造公文書罪與詐
    欺取財罪間，則有方法、結果之牽連關係，為牽連犯，應從一重之行使偽造公文
    書罪處斷。被告利用不知情之刻印業者偽造上揭印章部分，應論以間接正犯。公
    訴意旨雖僅就被告偽造「林欣河」、「李明皇」等人簽名之部分提起公訴，然檢
    察官就犯罪事實一部起訴者，其效力及於全部，被告偽造「錢宏吉」、「林明志
」、「黃建明」、「郭柏佳」、「王鐘儀」、「劉希盛」、「陳冠迪」、「謝孝
    智」、「鍾玉堂」等人簽名之部分，與檢察官起訴之行使偽造公文書部分有吸收
    及連續犯之關係，已如前述，本院自應就屬於裁判上一罪之該部犯罪事實一併加
    以裁判。茲審酌被告甲○○未有前科，其犯罪之動機、手段、智識程度，行政院
    農業委員會漁業署所受損害為十一萬八千三百六十元（見行政院農業委員會漁業
    署九十一年十月九日漁二字第○九一一二二七一四四號函，附於本院卷第十五頁
    ）。被告雖已繳清因違反漁業法所受之罰鍰十二萬元，有屏東縣政府行政處分書
    及收據影本各一紙附卷足佐，然尚未償還行政院農業委員會所受給付補貼之損害
    十一萬八千三百六十元，又被告於本院審理中坦承犯行，態度良好等一切情狀，
    爰量處如主文所示之刑，以資懲儆。至如附表所示之印文及署押，應依刑法第二
    百十九條宣告沒收。惟被告委請不知情之刻印業者偽造之「轉輪式日期時分章」
    一枚、「出東港近海  東港安檢所」小方章一枚、「東港安檢所」小方章一枚及
    「東港安檢所進出」小方章一枚均未據扣案，而被告於警訊中又自陳已於查獲時
    丟棄而不存在（偵卷第八頁），故不併予宣告沒收。
據上論結，應依刑事訴訟法第二百九十九條第一項前段、第三百條，刑法第五十六條
、第二百十六條、第二百十一條、第三百三十九條第二項、第五十五條、第二百十九
條，罰金罰鍰提高標準條例第一條前段，判決如主文。
中      華      民      國      九十一    年    十一    月    二十二    日
                                      台灣屏東地方法院刑事第五庭
                                          法  官  王以齊
右正本證明與原本無異。
如不服本判決應於收受本判決後送達後十日內向本院提出上訴書狀，其未敘述上訴理
由者，並得於提起上訴後十日內向本院補提理由書狀（均須按他造當事人之人數附繕
本 ）「切勿逕送上級法院」
                                          書記官   盧姝伶
中      華      民      國      九十一      年      十一   月   二十二 日
附錄本判決論罪科刑法條：
刑法第二百一十六條
行使第二百十條至第二百十五條之文書者，依偽造、變造文書或登載不實事項或使登
載不實事項之規定處斷。
刑法第二百一十一條
偽造、變造公文書，足以生損害於公眾或他人者，處一年以上七年以下有期徒刑。
刑法第三百三十九條
意圖為自己或第三人不法之所有，以詐術使人將本人或第三人之物交付者，處五年以
下有期徒刑、拘役或科或併科一千元以下罰金。
以前項方法得財產上不法之利益或使第三人得之者，亦同。
前二項之未遂犯罰之。
